臺灣基隆地方法院民事判決
110年度訴字第425號
原      告  廖玉葉  
訴訟代理人  王聖舜律師
被      告  周啓忠  

訴訟代理人  黃丁風律師
上列當事人間清償債務事件，本院於民國111年1月12日言詞辯論
終結，判決如下：
    主  文
原告之訴駁回。
訴訟費用由原告負擔。
    事實及理由
一、原告起訴主張略以： 
  ㈠被告原為基隆市安樂區麥金段727、729、730、734、735、73
    6、737、740、741地號共9筆土地（嗣於民國93年10月18日
    合併為基隆市○○區○○段000地號土地，下稱系爭基地）之所
    有權人，其於88年間提供系爭基地與建商合建透天厝房屋，
    被告分得40％即4戶，建商分得60％即6戶。被告於90年3月30
    日與原告簽訂協議書（下稱系爭協議書），將基隆市政府(8
    8)基府工建字第0083號建造執照（含10棟4樓透天房屋）中
    編號B3房屋全棟（下稱系爭房屋）、地下一層共同使用部分
    持分百分之40（含2個停車位）及系爭基地之持分出售予原
    告，總價新臺幣（下同）400萬元，由於90年3月30日簽訂系
    爭協議書時，系爭房屋只有房屋結構體已完成，房屋外牆尚
    未裝修粉刷、黏貼磁磚，屋內裝潢、油漆、水電配置等都尚
    未開工，兩造遂約定於91年3月前施工完竣，將系爭房屋起
    造人變更為原告。並約定被告若未在約定期限完成買賣，須
    按日以不動產總價之千分之0.5（即每日2,000元，計算式：
    400萬元×0.5‰＝2,000元）計算逾期違約金予原告。嗣系爭基
    地及被告合建分得之4戶中之3戶（不含系爭房屋）均遭法拍
    由第三人取得，第三人乃鳩工將前開10棟透天房屋繼續興建
    完成並取得使用執照，原告再自行辦理系爭房屋第一次所有
    權登記（基隆市○○區○○段0000○號，門牌號碼：基隆市○○區○
    ○○街00巷000號，於96年7月17日完成登記），但其中地下一
    層共同使用部分僅獲保留884／10000暫緩登記，及取得1個停
    車位，而非40％共同使用部分及2個停車位，且被告迄未將系
    爭基地之應有部分移轉予原告。
　㈡被告未履行出賣人責任，原告爰依系爭協議書第5條請求違約
    金，及系爭基地應有部分、地下一層共同使用部分及1個平
    面車位之債務不履行損害賠償，損害金額共計18,022,669元
    ，計算方式如下：
  ⒈逾期違約金10,214,000元：
    依系爭協議書第5條約定，若乙方（即被告）未在協議書所
    定期限內完成買賣，需付違約逾期金予甲方（即原告），違
    約逾期金按不動產總價之千分之0.5，按日計算，而系爭協
    議書唯一提及之時限為第2條之91年3月，故被告若未在約定
    期限（91年3月）完成買賣，即需給付逾期違約金予原告。
    被告迄今未履行系爭協議書，原告得請求自原告自行完成系
    爭房屋所有權第一次登記而登記為所有權人之日（96年7月1
    7日）起，至債務人完全履約完成之日止，按日以2,000元計
    算之逾期違約金，則被告至110年7月9日止，至少應給付原
    告10,214,000元（計算式：2,000元×5107日＝10,214,000元
    ）。
  ⒉短少之地下一層共同使用部分持分及1個平面車位之債務不履
    行損害賠償：
　　被告未能將短少的地下一層共同使用部分及地下室平面大車
    位給付原告，以地下室平面大車位每個價格120萬元計算，
    原告此部分至少受有120萬元之損害。又系爭房屋專有部分
    占全區專有部分總面積之比例為884／10000，依民法第799條
    第4項規定，系爭房屋之基地應有部分應為884／10000（系爭
    基地總面積為1543.38平方公尺，884／10000之面積約為136.
    43平方公尺，小數點第2位以後四捨五入），被告迄未給付
    原告系爭基地之應有部分，其價格以110年公告現值每平方
    公尺34,600元再加4成計算，應為6,608,669元（計算式：34
    ,600元×1.4倍×136.43平方公尺＝6,608,669元），是原告就
    此部分至少受有6,608,669元之損害。
  ⒊上述原告應給付之逾期違約金、短少之地下一層共同使用部
    分持分以及1個平面車位之損害賠償共計18,022,669元（計
    算式：10,214,000元＋1,200,000元＋6,608,669元＝18,022,66
    9元），為此提起本件訴訟，請求其中500萬元。
  ㈢對被告抗辯之陳述：
  ⒈系爭協議書之價金400萬元已經付清
　　被告先前積欠原告與訴外人章明義共700萬元之款項，系爭
    房屋之名義人因而在89年6月14日變更為章明義作為保證之
    用，但因被告遲遲無法還款，被告乃同意將系爭房屋、車位
    及其基地持分出售予原告，並先以被告積欠章明義之300萬
    元票款折抵買賣價金，是系爭協議書已記載：90年3月30日
    付款金額300萬元整，系爭房屋之起造人並於90年4月17日由
    章明義變更為原告，被告辯稱系爭協議書為保證之用，並非
    事實。至於尾款100萬元部分，則因被告無力兌現其簽發予
    他人之支票（金額100萬元，票號PX0000000，下稱系爭支票
    ），故約定由他人將該支票返還被告，以折抵買賣尾款，因
    此原告已付清系爭協議書之價金。被告積欠之700萬元，扣
    除用以折抵買賣價金之400萬元以外，其餘300萬元則由原告
    於93年間聲請核發支付命令，被告未異議而確定，並無被告
    所稱一債多償之情事，至原告於104年11月11日將系爭房屋
    設定最高限額抵押權予他人乙節，與本件並無關聯。
  ⒉本件請求權未罹於時效　　
    系爭房屋在未辦理所有權第一次登記之前，原告無從請求被
    告移轉登記為原告所有，此乃請求權法律上之障礙，因此消
    滅時效應自原告委託代書辦理第一次所有權登記完成之日（
    即96年7月17日）起算，本件請求權未罹於時效。況依最高
    法院107年度第3次民事庭會議決議，時效抗辯前已發生之違
    約金已經獨立存在，不受本金債權請求權時效抗辯之影響，
    故原告請求被告給付逾期違約金（自96年7月17日起算）部
    分，更無罹於時效可言。
  ㈣聲明：⒈被告應給付原告500萬元，及自支付命令送達翌日起
    至清償日止按年息百分之5計算之利息。⒉訴訟費用由被告負
    擔。
二、被告則略以：
  ㈠系爭協議書僅係保證被告對章明義之支票兌現，原告未給付
    買賣價金：
    被告曾向章明義以支票借款700萬元，雙方並於90年1月間協
    議由被告提供基隆市○○段000○000地號土地抵押，以擔保支
    票兌現，然章明義於90年3月30日執系爭協議書要求被告簽
    名，要求被告將系爭房屋改登記為素不相識之原告作為保證
    ，被告認為此僅係保證700萬元借款之兌現，遂簽名並於90
    年4月17日將系爭房屋之起造人改登記為原告，當時原告未
    交付300萬元之購屋款。原告並未退還支票。況原告已就系
    爭房屋於104年11月11日抵押貸款1,000萬元（系爭房屋經銀
    行當時估價為1,250萬元以上），章明義因此手執被告700萬
    元支票而未要求被告付款，不得再向被告請求一債多償；且
    系爭房屋造價甚高，原告僅出資400萬元即取得1,000萬元之
    貸款金額，即足以賠付系爭協議書之違約損害賠償金又有餘
    額。
  ㈡被告並無不履行系爭協議書之情事，原告不得請求車位、土
    地之損害賠償以及逾期違約金：
  ⒈系爭協議書買賣標的物不含系爭房屋坐落於系爭基地之持分
    ，被告無移轉系爭基地應有部分884／10000予原告之義務：
　　系爭協議書第1條記載：土地座落於基隆市安樂區麥金段727
    、729、730、734、735、736、737、740、741共9筆土地，
    土地面積於謄本為準，其文義僅係揭示建物（即系爭房屋）
    坐落基地之地號及面積，上開約定文字並未標記買賣範圍含
    系爭基地持分，故系爭協議書買賣標的物不包含系爭房屋坐
    落於系爭基地之應有部分，被告無移轉系爭基地所有權之應
    有部分予原告之義務。
  ⒉被告已履行系爭協議書第2條之全部義務，原告不得請求被告
    賠償地下室1個車位：
　⑴依基隆市政府公務局(88)基府工建字第0083號建造執照，總
    共建築10戶，共有部分面積1,289.96平方公尺，主要用途分
    配為儲藏室、停車空間及管理員休息室，10戶起造人當初合
    意認同建商之建造模式，警衛室、儲藏室縮小，停車空間自
    然變大，且面積超過10戶每戶2個停車位。
　⑵系爭協議書第2條記載：「(88)基府工建字第００八三號建照地
    上四層十棟，現在編號B3全棟（即系爭房屋）地上面積與現
    況同，及地下一層共同共有全部面積佔百分之40（其中2個
    停車位）持分權益、（B3棟擁有百分之40，其中2個停車位
    等所有權使用、目前興建透天硬體結構已全部完成，在91年
    3月前本棟房屋內外水電、磁磚、發電機所有相關及工程都
    將完竣。」。上開條文文義係指，兩造協議買賣標的物為編
    號B3號1棟建物（即系爭房屋）及其共有部分之所有權。被
    告與建商合建10棟建物，關於共有部分，每1棟之共有部分
    比例為百分之10，被告分配其中4棟，共有部分計40％，原告
    就共有部分頂多分配1棟百分之10。本件原告已登記取得①主
    建物（1層53.48平方公尺、2層52.79平方公尺、3層47.80平
    方公尺、4層38.04平方公尺、屋頂突出物15.401平方公尺、
    總面積207.51平方公尺）、②附屬建物（陽台33.26平方公尺
    ），及③共有部分（面積1,289.96平方公尺、權利範圍884／1
    0,000，主要用途：警衛室、儲藏室、停車空間、管理員休
    息室）之所有權。系爭房屋「持分權益」（百分之10）扣除
    「警衛室、儲藏室、管理員休息室等共用部分空間」之剩餘
    持分為884／10000，原告已登記取得共有部分884／10000，故
    被告無短少移轉共有部分予原告之情事。至停車位部分，原
    告登記取得之共有部分面積114.03平方公尺（計算式：總面
    積1,289.96平方公尺×884／10000＝114.03，小數點第2位以後
    四捨五入），約34.5坪，且係已扣除「警衛室、儲藏室、管
    理員休息室等共用部分空間」後之面積，超過2個停車位所
    需面積（大車位之固定尺寸為250㎝×550㎝，登記面積一般為6
    至15坪），故被告並未短付，若原告最終僅使用1個停車位
    為真，亦僅係共有部分之共有人間分配停車位管理使用問題
    ，與被告無涉。
  ⒊被告未違反系爭協議書之約定，原告無從請求被告給付違約
    金：
　　承前所述，被告無移轉系爭基地應有部分予原告之義務，且
    被告已履行移轉系爭房屋之權利予原告，故被告未違反系爭
    協議書之約定。況系爭協議書全文均無第5條所謂「協議書
    所定期限」之約定，亦無約定被告應於何日履行移轉登記手
    續完成，被告自無「協議書所定期限」不移轉之違約情事，
    原告請求被告給付違約金，無法無據。
  ⒋退而言之，原告對被告之請求權已超過15年未行使而罹於時
    效，被告為時效抗辯：
　　系爭協議書並無特別約定履約完成期限，原告請求被告履行
    系爭協議書之請求權，應自系爭協議書成立時即90年3月30
    日起算，均已逾請求權時效15年，被告得依民法第125條、
    第128條規定為時效抗辯，拒絕給付。
  ㈢聲明：⒈原告之訴駁回。⒉訴訟費用由原告負擔。
三、本院之判斷：
    原告主張：被告原為系爭基地之所有權人，於88年間以地主
    身分與建商合建透天房屋10棟，被告分得40％即4戶。兩造於
    90年3月30日簽訂系爭協議書，系爭協議書第5條記載：「若
    乙方（即被告）未在協議書所定期限內完成買賣，需付逾期
    違約金予甲方（即原告），違約逾期金按不動產總價之千分
    之0.5，按日計算」。系爭房屋之起造人並於90年4月17日變
    更為原告，原告嗣自行於96年7月17日完成系爭房屋所有權
    第一次登記，及被告迄未移轉系爭基地之應有部分予原告，
    系爭房屋登記之共有部分為同段6205建號，權利範圍884/10
    000，所能使用之車位僅有1個等情，業據原告提出系爭協議
    書影本、系爭房屋之建物登記第一類謄本、系爭基地之土地
    登記第一類謄本影本在卷可稽（見本院卷第19至29、89至92
    頁），且為被告所無爭執，堪信為真。至於原告主張系爭協
    議書約定之標的物範圍包括系爭基地應有部分，及短少共用
    部分應有部分及1個停車位、迄未移轉系爭基地應有部分，
    而構成債務不履行，應負損害賠償責任，並依系爭協議書給
    付違約金等情，則為被告所否認，並以上開情詞置辯。是本
    件應審酌：系爭協議書之標的物範圍是否包括系爭基地應有
    部分在內、原告主張被告有上開債務不履行之情形而應負損
    害賠償責任及支付違約金，是否有據。經查：
　㈠被告雖辯稱：系爭協議書僅係擔保支票兌現，且原告並未給
    付價金云云，惟依系爭協議書之文義以觀，顯係就系爭房屋
    （包括所屬之系爭基地應有部分，後詳）所為買賣之約定。
    且系爭協議書業已載明「90年3月30日付款金額新台幣參佰
    萬元整」等語。而原告主張另100萬元，因被告開立之系爭
    支票無法兌現，由執票人返還被告抵作尾款等情，並據原告
    提出支票影本為證。被告雖提出協議書影本為證（本院卷第
    107頁），惟該協議書僅能看出被告與章銘義曾於90年1月間
    協議，由被告提供基隆市○○區○○段000○000○地號土地設定抵
    押予章銘義，以擔保被告先前以支票向章銘義借款700萬元
    。此尚不足以證明系爭協議書並非買賣之合意。此外，被告
    並未提出確切證據證明系爭協議書並非買賣之意思，從而，
    被告辯稱系爭協議書並非買賣云云，難以採認，先予敘明。
  ㈡系爭協議書之買賣標的範圍為系爭房屋與其所屬共有部分以
    及系爭基地之應有部分：
　  本件原告主張系爭協議書之買賣標的範圍包含土地、系爭房
    屋及地下一層共有部分40％（其中2個停車位），業據原告提
    出系爭協議書影本為證（見本院卷第23至26頁），被告固辯
    稱買賣標的範圍僅為系爭房屋及其共有部分之所有權，而否
    認買賣標的範圍包含系爭房屋坐落之系爭基地應有部分，惟
    查，系爭協議書第1條記載：「立協議書人甲方買方：廖玉
    葉、乙方賣方：周啟忠土地座落於基隆市安樂區麥金段727
    、729、730、734、735、736、737、740、741共9筆土地，
    土地面積於謄本為準。」；第2條記載：「(88)基府工建字
    第００八三號建照地上四層十棟，現在編號B3全棟（即系爭房
    屋）地上面積與現況同，及地下一層共同共有全部面積佔百
    分之40（其中2個停車位）持分權益、（B3棟擁有百分之40
    ，其中2個停車位等所有權使用、目前興建透天硬體結構已
    全部完成，在91年3月前本棟房屋內外水電、磁磚、發電機
    所有相關及工程都將完竣。」；第3條記載：「增值稅、地
    價稅及所有相關手續亦會辦理完成，所有費用由乙方負責。
    」；第7條記載：「土地座落於基隆市○○區○○段000○0○地號
    ，及88年基府工建字第００八三號建照編號B3全棟，及地下一
    層共同共有全部面積佔百分之40（其中2個停車位）持分權
    益，B3棟擁有百分之40，其中2個停車位等所有權使用）。
    」，細繹上開系爭協議書之內容，系爭協議書第1條、第7條
    均已記載標示系爭基地坐落之土地地號，並觀之系爭協議書
    第3條約定增值稅、地價稅由被告負擔等情，已就土地移轉
    登記時之稅捐負擔約定明確，應堪認系爭協議書之買賣標的
    範圍包含系爭房屋所屬之系爭基地應有部分在內。被告辯稱
    ：系爭協議書之買賣標的不包括系爭房屋所屬之系爭基地應
    有部分在內云云，並無可採。綜上，系爭協議書之買賣標的
    應為系爭房屋與其所屬共用部分，及所屬系爭基地之所有權
    應有部分，堪予認定。
  ㈢原告主張被告未給付系爭基地及共有部分1個停車位之債務不
    履行損害賠償部分：
　⒈按請求權，因15年間不行使而消滅；消滅時效，自請求權可
    行使時起算；時效完成後，債務人得拒絕給付，民法第125
    條前段、第128條前段、第144條分別定有明文。本件被告迄
    未將系爭房屋所屬系爭基地應有部分移轉予原告，且原告只
    取得地下一層共有部分應有部分884／10000之所有權，僅可
    使用1個停車位，未如系爭協議書所約定之40％共有部分（其
    中2個停車位）等情，業如前述。被告雖辯稱：系爭協議書
    所約定之共有部分，就系爭房屋而言僅有百分之10，且依原
    告所取得之應有部分換算面積，並無短少停車位云云，惟系
    爭協議書第2條約定：「…現在編號B3全棟（即系爭房屋）地
    上面積與現況同，及地下一層共同共有全部面積佔百分之40
    （其中2個停車位）持分權益、（B3棟擁有百分之40，其中2
    個停車位等所有權使用…」，第7條約定：「…及地下一層共
    同共有全部面積佔百分之40（其中2個停車位）持分權益，B
    3棟擁有百分之40，其中2個停車位等所有權使用）。」等語
    ，已明確約定共有部分係占百分之40，並有2個停車位可以
    使用，被告辯稱：系爭協議書所約定系爭房屋共有部分為百
    分之10，且停車位並無短少云云，難以採認。
　⒉次查，原告自陳系爭協議書所定之履約期限為91年3月之末日
    （見本院卷第80、155頁），為被告所否認，觀之系爭協議
    書全文，雖未就移轉所有權及交付買賣標的物之時間為明確
    記載，惟依系爭協議書第2條、第3條記載，既表明目前興建
    透天硬體結構已全部完成，在91年3月前本棟房屋內外水電
    、磁磚、發電機所有相關及工程都將完竣，並參以第5條若
    乙方未在協議書所定期限內完成買賣應給付違約金之約定，
    則原告主張兩造係以系爭協議書所載預定完工期限時為履行
    契約之期限等情，尚非無據。是以，原告主張履約期限91年
    3月之末日，應可採認。並堪認原告於履約期限屆滿之翌日
    即91年4月1日，即得主張被告未履行協議而對其行使債務不
    履行之損害賠償請求權。然原告係先以110年6月7日基隆東
    信路郵局第77號存證信函向被告提出損害賠償之請求，繼於
    110年7月12日提起本件訴訟，有該存證信函、中華郵政掛號
    郵件收件回執民事起訴狀上蓋用本院收文戳章可憑（見本院
    卷第13、31至35頁），是原告提起本件訴訟時，已逾前開規
    定之15年時效期間，被告自得提出時效抗辯而拒絕給付。
  ⒊原告雖稱：系爭房屋在未辦理所有權第一次登記之前，原告
    無從請求被告移轉登記為原告所有，此乃請求權法律上之障
    礙，消滅時效應自原告辦理系爭房屋第一次所有權登記完成
    之日即96年7月17日起算等語。經查，系爭房屋之起造人已
    於90年4月17日變更為原告，且原告基於系爭協議書之「債
    之關係」，即得請求被告移轉系爭房屋所屬系爭基地應有部
    分，於履約期限屆滿後，即得請求債務不履行之損害賠償，
    此等權利之行使，均不以原告成為系爭房屋之所有權人為必
    要，是原告主張本件請求權時效應自96年7月17日起算云云
    ，難以採認。此外，原告並未具體指明並舉證證明有何其他
    行使請求權之障礙，或中斷時效之事由，原告主張本件尚未
    罹於時效期間，委無可取。
  ㈣原告依系爭協議書第5條請求違約金之部分：
  ⒈系爭協議書第5條記載：「若乙方（即被告）未在協議書所定
    期限內完成買賣，需付違約逾期金予甲方（即原告），違約
    逾期金按不動產總價之千分之0.5，按日計算」，業如前述
    ，而被告系爭協議書所約定之買賣標的，尚有系爭基地應有
    部分迄未移轉、共用部分應有部分比例少於系爭協議書之約
    定及停車位短少等債務不履行情事，亦經認定如前，自堪認
    本件係有系爭協議書第5條「未在協議書所定期限內完成買
    賣」之情形。
　⒉按當事人得約定債務人於債務不履行時，應支付違約金。違
    約金，除當事人另有訂定外，視為因不履行而生損害之賠償
    總額。其約定如債務人不於適當時期或不依適當方法履行債
    務時，即須支付違約金者，債權人除得請求履行債務外，違
    約金視為因不於適當時期或不依適當方法履行債務所生損害
    之賠償總額。債務已為一部履行者，法院得比照債權人因一
    部履行所受之利益，減少違約金。約定之違約金額過高者，
    法院得減至相當之數額。民法第250條、第251條、第252條
    分別定有明文。次按當事人約定契約不履行之違約金過高者
    ，法院固得依民法第252條以職權減至相當之數額，惟是否
    相當仍須依一般客觀事實、社會經濟狀況及當事人所受損害
    情形，以為酌定標準，而債務已為一部履行者，亦得比照債
    權人所受利益減少其數額（最高法院49年度台上字第807號
    判決參照）。經查，由系爭協議書第5條約定之內容以觀，
    係屬不於適當時期履行債務（即給付遲延）所生損害賠償總
    額預定性質之違約金。而系爭房屋之起造人既已於90年4月1
    7日變更為原告，原告並已自行辦理系爭房屋及其所屬共有
    部分之所有權第一次登記如前述，可知被告就系爭協議書約
    定之債務已為一部履行，又衡酌此部分之約定違約金雖陸續
    發生，惟無約定之上限，而原告亦長期未行使權利，於此情
    形，若自履約期限起按約定方式計算違約金而未予限制，違
    約金即恐有過高之情形。本院爰依民法第251條規定，予以
    酌減。審酌上開違約金之約定，並無金額上限之限制，而原
    告長期未行使權利，若令逾期違約金累積超逾買賣總價，難
    認公允，而被告已為一部之履行，衡酌被告已履行義務之內
    容，應認系爭協議書第5條約定之違約金，以不動產總價額
    之半數即200萬元為上限為妥適。本件系爭協議書第5條之違
    約金依不動產總價千分之0.5按日計算，為每日2,000元（計
    算式：4,000,000元×0.5‰＝2,000元），自起算日即91年4月1
    日累計1,000日至93年9月16日，即已達200萬元。是以，本
    件違約金應酌減至「自91年4月1日至93年9月16日按日以每
    日2,000元計算之違約金」之範圍，始為允當。原告曾於110
    年6月7日基隆東信路郵局第77號存證信函向被告提出損害賠
    償之請求，繼於110年7月12日提起本件訴訟，業如前述，則
    本件系爭協議書第5條之違約金經酌減後，原告所得請求之
    範圍，均已罹於15年之消滅時效期間，經被告提出時效抗辯
    而得拒絕給付。至於原告所請求之96年7月17日起至110年7
    月9日期間之違約金則業經全部酌減為零。是以，原告依系
    爭協議書第5條請求給付違約金，無從准許。
四、綜上，本件原告之訴為無理由，應予駁回。
五、本件事證已經明確，兩造其餘攻擊防禦方法及所提出之證據
    ，經本院審酌後，核與判決之結果不生影響，爰不一一論述
    ，併此敘明。
六、訴訟費用負擔之依據：民事訴訟法第78條。
中　　華　　民　　國　　111 　年　　2 　　月　　21　　日
                  民事庭法  官  高偉文
以上正本係照原本作成。
對於本件判決如有不服，應於收受送達後20日內向本院提出上訴
書狀，敘述上訴之理由，上訴於臺灣高等法院，並按他造當事人
之人數附具繕本。如委任律師提起上訴者，應一併繳納上訴審裁
判費。
中    華    民    國   111    年    2     月    21    日
                        書記官  蕭靖蓉